臺灣高等法院民事判決
109年度上易字第734號
上  訴  人  兆豐國際商業銀行股份有限公司

法定代理人  張兆順
訴訟代理人  陳信文
被 上訴 人  大榮旅行社股份有限公司                    

法定代理人  郭榮華
訴訟代理人  張智偉律師
上列當事人間請求確認債權存在事件，上訴人對於中華民國109
年4月30日臺灣臺北地方法院108年度訴字第4019號判決提起上訴
，並擴張訴之聲明，本院於110年9月14日言詞辯論終結，判決如
下：
    主      文
原判決廢棄。
確認台灣欣恆美股份有限公司對於被上訴人之債權在新臺幣伍佰
萬元範圍內存在。
第一、二審（含擴張聲明部分）訴訟費用由被上訴人負擔。
    事實及理由
一、上訴人在原審起訴聲明求為確認台灣欣恆美股份有限公司（
    下稱欣恆美公司，已停業）對被上訴人之債權在新臺幣（下
    同）100萬元範圍內存在（見原審卷第9頁），上訴後，在本
    院另擴張聲明請求確認欣恆美公司對被上訴人之債權在400
    萬元範圍內存在（見本院卷第263頁），該擴張聲明部分依
    民事訴訟法第446條第1項但書及第255條第1項第3款規定，
    應予准許。
二、上訴人主張：伊對欣恆美公司有借款債權5516萬4768元，並
    聲請原法院民事執行處（下稱執行法院）假扣押執行欣恆美
    公司對被上訴人之債權，即請求被上訴人返還預付佣金4765
    萬8364元（下稱系爭債權），經執行法院於民國107年12月2
    0日對欣恆美公司及被上訴人核發扣押命令（北院忠107司執
    全水字第820號），詎被上訴人聲明異議，否認欣恆美公司
    對其有系爭債權，執行標的之法律關係因而有不明確，致伊
    法律上地位有不安之狀態，有以確認判決除去之必要。爰依
    強制執行法第120條第2項規定，請求確認欣恆美公司對被上
    訴人之債權在500萬元範圍內存在。    
三、被上訴人則以：伊與欣恆美公司間並無業務往來，欣恆美公
    司對伊亦無系爭債權，欣恆美公司上開預付佣金所指對象係
    星辰旅行社，並非伊公司。又縱認欣恆美公司對伊有系爭債
    權，惟該預付佣金項目業經雙方協議專案調整減列為0，欣
    恆美公司對伊已不得請求返還預付佣金，系爭債權已不存在
    等語，資為抗辯。   
四、原審判決駁回上訴人之訴，上訴人不服，提起上訴，並擴張
    訴之聲明，其上訴及擴張聲明為：㈠原判決廢棄；㈡確認欣恆
    美公司對於被上訴人之債權在500萬元範圍內存在。被上訴
    人則答辯聲明：上訴及擴張聲明均駁回。
五、上訴人主張其對欣恆美公司有5516萬4768元之借款債權，其
    已聲請執行法院就欣恆美公司對於被上訴人之系爭債權為假
    扣押執行，經執行法院於107年12月20日對欣恆美公司及被
    上訴人核發扣押命令，惟遭被上訴人聲明異議等情，業據其
    提出原法院民事執行處扣押命令、通知、被上訴人之聲明異
    議狀、民事判決及確定證明書為證（見原審卷第15-32頁）
　　，堪信為真實。
六、上訴人主張欣恆美公司對被上訴人有預付佣金債權500萬元
    ，雖為被上訴人所否認，惟查： 
　㈠勳業會計師事務所查核欣恆美公司106年度財務帳冊時，欣恆
    美公司在沖銷科目餘額明細帳之「預付款項－預付佣金」科
    目項下列記「大榮（星辰）合計47,658,364」、在「預付款
    項－預付佣金專案調整」科目項下列有「大榮（星辰）38,68
    3,741」，此經勳業會計師事務所函覆本院並檢附相關帳冊
    資料可稽（見本院卷一第105、181、365頁），可見欣恆美
    公司於106年底，對於被上訴人仍有預付佣金未結清餘額會
    計項目。又欣恆美公司向上訴人辦理續貸時所提供之107年1
    月至6月分類帳摘要欄上，亦記載「大榮（星辰）預付佣金
    」多筆（見原審卷第35-49頁），且證人即欣恆美公司負責
    人謝正杰（原名謝正傑）在本院審理時到場證述：上訴人所
    提分類帳為欣恆美公司製作，「預付佣金」係因欣恆美公司
    經營陸客來台的市區免稅商店，而與旅行社合作，由欣恆美
    公司先墊付機票、住宿、遊覽車等費用給旅行社，俟旅行社
    將旅客帶到免稅商店消費後，欣恆美公司再跟旅行社結算加
    減帳，如果佣金少於我們代墊的團費，旅行社還要把不足額
    返還給欣恆美公司等語（見本院卷一第217頁），可見欣恆
    美公司與旅行社約定，由欣恆美公司先代墊旅客團費予旅行
    社（以「預付佣金」列帳），於扣除旅行社帶客至免稅店消
    費之佣金後，得向旅行社請求返還「預付佣金」之差額。參
    以欣恆美公司在彰化銀行之帳戶曾於106年6月1日匯出1000
    萬元、7月11日匯出100萬元、7月25日匯出2000萬元、9月13
    日匯出400萬元，及在元大銀行之帳戶於同年6月23日匯出14
    00萬元至被上訴人台南分公司之安泰銀行帳戶（見原審卷第
    113、115、185-188頁所附欣恆美公司在彰化銀行帳戶存款
    交易查詢表，及被上訴人台南分公司在安泰銀行帳戶存摺內
    頁交易明細），堪認欣恆美公司確有先墊付款項予被上訴人
    之事實。再查，欣恆美公司之「沖銷科目餘額明細帳」記載
    「預付款項－預付佣金」為「台北週佣沖」、「高雄週佣沖
    」（見本院卷一第179-181頁），可見欣恆美公司與被上訴
    人係每週結算佣金並列帳沖銷完畢。而會計師係查核欣恆美
    公司於106年12月31日止之會計帳冊、憑證後，認定欣恆美
    公司就「大榮（星辰）」之「預付佣金」尚有「47,658,364
    」，並於107年7月14日簽具無保留意見查核報告，足見該帳
    列項目及金額確實存在。故上訴人主張於執行法院核發扣押
    命令時，欣恆美公司對於被上訴人有請求返還預付佣金4765
    萬8364元之債權存在等語，堪可採信。
　㈡被上訴人雖抗辯其與欣恆美公司間並無業務往來，欣恆美公
    司帳列交易對象「大榮（星辰）」係指星辰旅行社等語，並
    舉證人謝正杰之證詞為據。惟查：
　⒈勳業會計師事務所查核欣恆美公司106年度財務帳冊時，有向
    被上訴人台南分公司函詢該預付佣金科目項下餘額是否為47
    65萬8634元，經被上訴人台南分公司在詢證函上蓋用大小章
    回覆無訛，並檢附其與欣恆美公司簽署之預付佣金返還協議
    書予會計師等情，有詢證函、被上訴人台南分公司公司信封
    （郵戳日期為107年7月10日）及預付佣金返還協議書可考（
    見本院卷一第399-403頁）。而該詢證函上所蓋被上訴人台
    南分公司之大小章，經核與該分公司在安泰銀行所留存之支
    票印鑑章相符（見本院卷二第255、283頁），被上訴人亦不
    爭執其台南分公司財務經理黃子銨確有在上開詢證函上蓋用
    分公司大小章之事實（見本院卷二第161頁），足認被上訴
    人已以上開詢證函承認欣恆美公司對其有系爭債權存在。
　⒉被上訴人另抗辯黃子銨係受欣恆美公司會計簡佩琪請託在詢
    證函上用印，簡佩琪稱該函僅是內部作帳文書，不會影響被
    上訴人之權益云云。惟查，該函已載明係勳業會計師事務所
    之詢證函，係供勳業會計師事務所對欣恆美公司查帳之用途
    （見本院卷一第399頁）。被上訴人台南分公司之財務經理
    對於會計師之詢證函係會計師查核簽證財務報表真實性所踐
    行之程序，該詢證結果攸關欣恆美公司之財務報表有無虛偽
    編列之判斷，應知之甚稔，依法本有據實接受詢證之義務，
    況該會計師詢證之2科目金額合計高達8千餘萬元，對被上訴
    人之權益顯有重大影響。倘被上訴人與欣恆美公司間確無上
    開債權債務存在，衡諸一般常情，該財務經理當無冒使被上
    訴人承擔負擔上開8千餘萬元債務之風險，而配合欣恆美公
    司製作假帳。故被上訴人抗辯其財務經理係受欣恆美公司請
    託配合內部作帳，實際上雙方無債權債務存在云云，難認可
    信。
　⒊至證人謝正杰雖證述：欣恆美公司分類帳上記載「大榮（星
    辰）」係指星辰旅行社等語。惟嗣又改稱：其不清楚上開分
    類帳之緣由，其不管帳，要問會計等語（見本院卷一第219
    頁），可見其證述之真實性已非無疑。況依勳業會計師事務
    所函覆本院稱：其查核欣恆美公司財務時，「大榮」與「大
    榮（星辰）」係同一對象即被上訴人，「大和」與「大和（
    星辰）」為同一對象即大和旅行社，且依其工作底稿記載當
    時抽查結果，並無欣恆美公司與星辰旅行社間之交易紀錄 
    等語（見本院卷一第235頁），及參以大和旅行社在另案訴
    訟提出之欣恆美公司帳冊內載交易對象亦記載為「大和（星
    辰）」而非「大和」（見本院卷二第215-217頁），即欣恆
    美公司記帳「大和（星辰）」之對象為大和旅行社，並非星
    辰旅行社，益證「大榮（星辰）」所指之對象係被上訴人，
    而非星辰旅行社。故尚難據證人謝正杰之證詞為有利被上訴
    人此部分抗辯之認定。
　㈢被上訴人又抗辯：欣恆美公司於106年間匯款4900萬元至其台
    南分公司之銀行帳戶，係屬誤匯，其已依欣恆美公司指示轉
    匯予大和旅行社，經欣恆美公司與大和旅行社協議沖抵完畢
    等語，並提出欣恆美公司與大和旅行社所簽訂之合作協議書
    、被上訴人台南分公司安泰銀行帳戶存摺內頁交易明細及匯
    款單2紙為證（見原審卷第177-199頁）。惟查上開資料充其
    量僅能證明欣恆美公司於106年6月1日、6月23日、7月11日
    、7月25日、9月13日匯出5筆款項合計4900萬元入被上訴人
    台南分公司之銀行帳戶後，被上訴人於同日匯出至其他帳戶
    ，及欣恆美公司與大和旅行社間另有合作協議等事實，然仍
    不能證明係欣恆美公司將本應匯予大和公司之款項誤匯至被
    上訴人台南分公司之銀行帳戶。又證人謝正杰雖證稱：當時
    欣恆美公司與被上訴人已有7、8年沒有業務往來，應該是會
    計搞錯，把錢誤匯到被上訴人帳戶等語（見本院卷一第216
    頁），然欣恆美公司上開所匯款金額均非小額，且於3個月
    期間連續匯款次數高達5次，實與一時不察誤匯之情形有別
    ，更何況依被上訴人所陳其與欣恆美公司已7、8年無業務往
    來，亦與一般因業務往來密切，匯款交易頻繁始易生誤匯之
    常情有別。故被上訴人所辯係誤匯云云，顯與常情有違。況
    大和旅行社於另案訴訟抗辯其自106年6月25日起至12月25日
    止，已陸續還清其積欠欣恆美公司之4200萬元債務（見本院
    卷二第197-198、212-213頁之大和旅行社書狀、第187-189
    頁之合作協議書、第199-209頁之帳戶交易證明單、第233-2
    35頁之謝正杰另案證述），可見大和旅行社於106年6月至12
    月間尚對欣恆美公司負有4200萬元債務，欣恆美公司豈有可
    能再於106年6月至9月間匯款4900萬元予大和旅行社？益證
    被上訴人抗辯欣恆美公司將本應匯予大和旅行社之款項誤匯
    至其台南分公司帳戶云云，難以信取。
　㈣被上訴人復抗辯縱欣恆美公司對其曾有返還預付佣金債權，
    惟已作專案調整，改列為佣金支出及暫付稅款，其已無積欠
    欣恆美公司任何款項云云，並舉欣恆美公司之帳冊及重編之
    財務報表為證。惟查：
　⒈欣恆美公司帳冊雖另列會計科目「預付款項－預付佣金專案調
    整」「大榮（星辰）38,683,741」，已沖銷歸零（見本院卷
    一第169、183、185頁）。惟依勳業會計師事務所函覆本院
    所陳：其係依欣恆美公司與被上訴人簽訂預付佣金返還協議
    書之內容，認定欣恆美公司於106年度超付佣金3868萬3741
    元予被上訴人，被上訴人應返還予欣恆美公司，故將此筆金
    額認列為「預付款項－預付佣金專案調整」，嗣欣恆美公司
    於107年間雖與被上訴人重新協商，將該筆款項餘額減列為0
    ，惟此與另一科目「預付款項－預付佣金」無關，前者係特
    殊事項，後者係一般性收付項目等情（見本院卷一第321、3
    95頁），可見「預付款項－預付佣金專案調整」列記「大榮
    （星辰）38,683,741」係特別事項之增減調整科目，與一般
    性收付項目之「預付款項－預付佣金」項下列記「大榮（星
    辰）合計47,658,364」係屬不同之記帳科目，自難僅憑該特
    殊事項記帳科目為有利於被上訴人之認定。
　⒉此外，欣恆美公司董事會在會計師就欣恆美公司106年度財務
    報表簽具無保留意見查核報告後，雖另於107年11月2日決議
    重編財務報表，將欣恆美公司得請求旅行社返還之預付佣金
    視同對旅行社資金融通，轉列其他應收款，又將尚未收回之
    其他應收款結轉預付佣金，再將預付佣金2億778萬元改列佣
    金支出1億9788萬2千元及暫付稅款989萬8千元，追加估列預
    付佣金回收之可能損失4996萬4千元。惟會計師以該重編之
    財務報表帳列餘額與真實價值顯有差異，已簽具否定意見（
    見本院卷一第113、127、147-149、111頁），則欣恆美公司
    107年11月2日董事會通過之重編財務報表即難信實，況該重
    編財務報表僅將「預付佣金」輾轉改列為其他會計科目並提
    列其中部分金額為可能損失，並不能證明欣恆美公司對被上
    訴人之系爭債權已消滅。從而，被上訴人執此抗辯其已無積
    欠欣恆美公司任何預付佣金款項云云，亦難認可取。
七、綜上所述，上訴人依強制執行法第120條第2項規定，請求確
    認欣恆美公司對被上訴人之系爭債權在100萬元範圍內存在
    ，自屬正當，應予准許。原審為上訴人敗訴之判決，尚有未
    洽，上訴論旨指摘原判決不當，求予廢棄改判，為有理由。
    又上訴人依同上規定，在本院擴張聲明請求確認欣恆美公司
    對被上訴人之系爭債權在400萬元範圍內存在，亦屬有據，
    應予准許。
八、本件事證已臻明確，被上訴人另聲請訊問星辰旅行社負責人
    陳勁宇、大和旅行社負責人黃瑞榮及兩造其餘之攻擊或防禦
    方法及所用之證據，經本院斟酌後，認為均不足以影響本判
    決之結果，爰不逐一論列，附此敘明。
九、據上論結，本件上訴及擴張聲明部分均為有理由，依民事訴
    訟法第450條、第78條，判決如主文。
中　　華　　民　　國　　110 　年　　9 　　月　　 28   日
                  民事第二十五庭
                      審判長法  官  謝碧莉
                            法  官  楊惠如
                            法  官  林晏如
正本係照原本作成。
如不服本判決，應於收受送達後20日內向本院提出上訴書狀，其
未表明上訴理由者，應於提出上訴後20日內向本院補提理由書狀
（均須按他造當事人之人數附繕本）上訴時應提出委任律師或具
有律師資格之人之委任狀；委任有律師資格者，另應附具律師資
格證書及釋明委任人與受任人有民事訴訟法第466 條之1第1項但
書或第2項所定關係之釋明文書影本。如委任律師提起上訴者，
應一併繳納上訴審裁判費。
中　　華　　民　　國　　110 　年　　9 　　月　　28　　日
  
　  　　　　　　　　　　　　書記官  簡維萍